臺灣臺南地方法院刑事判決　　　　　　　　　　　　　九十二年度易字第二八五號
　　公　訴　人　臺灣台南地方法院檢察署檢察官
　　被　　　告　戊○○
右列被告因詐欺案件（九十二年度南簡字第四九號），經檢察官聲請簡易判決處刑（
九十一年度偵字第一０七二四號），惟本院台南簡易庭認不宜以簡易訴訟程序為之，
簽請依通常訴訟程序審理，本院判決如左：
    主  文
戊○○無罪。
    事  實
一、公訴意旨略以：被告戊○○原從事『五金』二手貨買賣、已歇業（失業）三年，
    因每月仍需繳付銀行貸款本息，遂意圖不法所有，明知已無償還能力，竟於民國
    九十年七月四日持其向友人蔡錦瑩（誤繕為「丙○○」）所借用『付款人高雄市
    第二信用合作社、支票號碼ＥＡ0000000、發票日九十年九月五日、面額
    新台幣（下同）十二萬元』之支票一張（以下簡稱系爭支票），佯稱借款二個月
    ，到期即還，向乙○○借款十二萬元，使乙○○陷於錯誤而出借如數款項給戊○
    ○；詎上開借款支票屆期經提示不獲兌付，並於同年八月十七日遭銀行列為拒絕
    往來戶，乙○○屢經催討，戊○○始終藉詞推拖、無法清償債務，乙○○始知受
    騙。因認被告涉犯刑法第三百三十九條第一項之詐欺罪嫌。
二、按犯罪事實應依證據認定之，無證據不得認定其犯罪事實；又不能證明被告犯罪
    者，即應諭知無罪之判決，刑事訴訟法第一百五十四條第二項、第三百零一條第
    一項分別定有明文。
三、本件公訴人認被告戊○○涉有詐欺罪嫌，無非以：(一)被告對於客觀犯罪事實坦承
    不諱；(二)據被告於偵查中之供述，即：伊原從事五金生意，有三年未做，現無固
    定工作，已失業二、三年，因被銀行貸款逼得沒辦法始向告訴人借款，現在無償
    還債務能力等語，認定被告顯有詐欺取財之不法意圖。訊據被告固坦承於上開時
    、地，因經濟能力不佳，向告訴人借款，而所持向告訴人借款之蔡錦瑩所有系爭
    支票，於九十年八月十七日遭銀行列為拒絕往來戶，並於九十年十二月十三日退
    票，伊嗣後亦未依約償還借款等事實，惟堅決否認有詐欺告訴人之犯行，辯稱：
    伊拿蔡錦瑩的票向告訴人借錢，於二個月還款期限屆至時，曾向告訴人展期，並
    繼續給付利息數月共六千元，又借款當時，系爭支票尚未拒絕往來，且伊向告訴
    人借錢時，伊尚有其他債權，可預期於二個月內收取，嗣因其他債權無法順利追
    索，導致伊無法償還告訴人欠款，伊並無不法意圖，亦非完全沒有能力還錢等語
    。
四、經查：
  (一)按刑法第三百三十九條第一項詐欺罪之成立，以意圖為自己或第三人不法所有，
    以詐術使人將本人或第三人之物交付為要件。所謂以詐術使人交付，必須被詐欺
    人因其詐術而陷於錯誤，若其所用方法，不能認為詐術，亦不致使人陷於錯誤，
    即不構成該罪。最高法院五十二年度台上字第一三００號、四十六年度台上字第
    二六０號判例意旨均足參照。又按民事上之債務不履行，縱係出於可歸責於債務
    人之事由，苟無足以證明債務人自始蓄意以此行詐之積極證據，亦不得以事後不
    履行債務之事實，推定其具有刑事犯罪之故意。是借款人於約定借款期限屆至時
    ，未能如期返還欠款之情形，究應評價為民事之債務不履行或刑法之詐欺取財罪
    ，其區別即在借款人是否施用詐術騙取借款，或於借款之初即預存將來不返還借
    款之意而仍以借貸之名騙取金錢，若借款人並無施用詐術之行為或並無不法意圖
    ，實難僅依「未依期限約定還款」之客觀事實，遽認其成立詐欺犯行。
  (二)次查，被告雖供承其於借款之初經濟能力不佳，然衡諸常情，調度現金應急者，
    借款之時，多處於資金短缺之狀況，又民間一般小額欠款之債務人，多為經濟上
    之弱者，故「於經濟能力不佳時向他人借款」，乃社會常見之資金週轉行為，故
    被告借款時之經濟能力，尚非可據為判斷其是否有預存將來不清償欠款之不法意
    圖之唯一依據，仍應參酌其他客觀事證，綜合判斷。
  (三)綜上所陳，被告雖供承其於右揭時、地，因經濟能力不足以應付銀行貸款，乃持
    系爭支票向告訴人借款，嗣該支票無法兌現，且其亦未依約清償之事實，然尚難
    此事實推認其確有詐欺之不法意圖及犯行。是本件依公訴人所提出之證據方法，
    無從認定被告確係成立刑法詐欺罪名。
  (四)又查，本件告訴人乙○○係因向被告購買農用車而與被告相識數年，其二人未曾
    有金錢往來，被告向告訴人借貸十二萬元時，並未出具任何擔保，戊○○亦未曾
    告知系爭支票來源，或借款用途，因告訴人係基於信任關係而貸予款項等情，業
    據告訴人於偵查中指述及本院審理時證述一致，且亦為被告所是認，而經本院詢
    問告訴人，其認為被告所施用之詐術為何時，其陳稱：因為支票已經拒絕往來，
    被告即應還欠款，結果竟未償還，嗣經交付其子開立之本票欲為清償，亦未兌現
    ，此即屬欺騙等語。由此可知，被告並未積極施用詐騙手段向告訴人借貸，且告
    訴人係基於個人情誼、信任關係而貸予款項，並非因被告施用任何詐術行為，致
    其陷於錯誤始貸予金錢，亦與被告是否持用他人所有之客票（即系爭支票）無涉
    。
  (五)再查，被告於九十年七月四日所持用以向告訴人借款之系爭支票，其設立帳戶即
    高雄市第二信用合作社新興分社帳號000000000號，於九十年八月十七
    日拒絕往來等情，業據告訴人到庭證述明確，且為被告所是認，並有系爭支票影
    本暨退票理由單一紙、高雄市第二信用合作社九十一年九月十九日高二信業存字
    第二四四七號函文在卷可稽。是被告持系爭支票向告訴人借款時，該支票尚未拒
    絕往來之事實，足堪認定。而蔡錦瑩所有之系爭支票，於被告借款後是否果會發
    生周轉不靈致無法兌現之情形，應非被告於借款之初所得預見，本件亦無何證據
    足資證明被告於借款之時即預見該票據無法兌現，是被告持用他人客票向告訴人
    借款之行為，尚無何施用詐術之可言，當亦難據此推認被告有預存不償還欠款之
    詐欺意圖。再參以被告於借款後，並繼續支付數月利息乙節，已據被告供述明確
    ，告訴人亦不否認被告確有支付數月利息（對於支付利息之月數並不一致），若
    被告本無返還借款之意，當無再支付數月利息之必要，從而，被告確無不法意圖
    甚明。
  (六)再參以被告已與告訴人達成和解，被告並當庭給付告訴人餘款九萬元等節以觀，
    足證本件被告確無不法意圖，本件係屬民事債務不履行之民事糾葛，與刑法詐欺
    罪之構成要件有間，尚難以詐欺罪相繩。
  (七)雖證人己○○、丁○○於本院作證時陳稱：曾向被告借款，迄今尚未償還，未曾
    與被告約定期限還錢等語（見本院九十二年八月二十五日訊問筆錄），核與被告
    所述，其於向告訴人借錢時，因尚有其他債權，可預期於二個月內收取，故約定
    於二個月內償還乙節，未能獲得證明，然被告之行為既與刑法詐欺罪之要件不符
    ，已如前述，則縱其上開陳述無法證明，亦無從依此遽為不利於被告之判斷，附
    此敘明。
五、綜上所述，被告主觀上既缺乏詐騙及不法意圖，客觀上亦無詐術行為之實施，其
    所為與詐欺罪之構成要件均不符合。此外，又別無其他積極證據足資證明被告涉
    有詐欺犯行，依照首揭說明，犯罪尚屬不能證明，應為無罪判決之諭知。
據上論斷，應依刑事訴訟法第三百零一條第一項，判決如主文。
本案經檢察官甲○○到庭執行職務
中      華      民國    九十三    年      五      月    十八    日
                                  臺灣臺南地方法院刑事第五庭
                                    審判長法  官  陳欽賢
                                          法  官  林佩儒
                                          法  官  莊玉熙
右正本證明與原本無異。
如不服本判決，應於判決送達後十日內向本院提出上訴狀( 應附繕本 )。
                                          書記官  陳靜娟
中      華      民      國      九十二      年    八    月    二十四    日
